【裁判字號】    89,上訴,2230
【裁判日期】    890328
【裁判案由】    殺人未遂等
【裁判全文】
臺灣高等法院刑事判決                          八十九年度上訴字第二二三號
    上  訴  人
    即  被  告  戊○○
    選任辯護人  葉春生
    上  訴  人
    即  被  告  甲○○
    選任辯護人  毛國樑
右上訴人，因殺人未遂等案件，不服臺灣桃園地方法院八十八年度訴字第一一五四號
，中華民國八十九年三月二十八日第一審判決（起訴案號：臺灣桃園地方法院檢察署
八十八年度偵字第一一八二六、一三六五七號）提起上訴，本院判決如左：
    主      文
上訴駁回。
    事      實
一、戊○○（綽號「阿興」）前於民國八十二年八月廿七日因妨害自由案件，經最高
    法院判處有期徒刑一年四月，減為八月確定，於八十三年十月十八日執行完畢，
    詎猶不知悔改，又於八十八年六月廿二日八時許，在桃園縣桃園市○○街三三四
    號「東方之珠平價ＫＴＶ」與甲○○（綽號「小阿正」）等友人飲酒作樂，席間
    離開至該店停車場，並進入自己車內打電話與友人聊天時，突有一姓名年籍不詳
    之男子打開其車門向其揚言稱：「三秒鐘離開，若未離開就有事」等語。戊○○
    受此挑釁，忿憤難抑，旋返回ＫＴＶ包廂告知甲○○上情，二人隨即於ＫＴＶ包
    廂外防火巷各撿拾一支四角型木棒返回ＫＴＶ持赴尋仇，二人於跑出ＫＴＶ門口
    時，適遇於櫃台結帳完畢正欲離去之丙○○，戊○○、甲○○誤認為丙○○即是
    該名挑釁者，頓萌殺人犯意，基於殺人之犯意聯絡，二人均明知頭部為人體要害
    ，若以棍棒硬物大力敲擊人體頭部足以使人喪命，仍分持上開四角木棒共同自後
    乘人不備往丙○○之頭部猛擊欲置於死，丙○○閃避不及因之受有頭部外傷併左
    額顱骨下陷性骨折等傷害，丙○○之友人丁○○、己○○在附近見狀，立即過去
    扶持丙○○，戊○○、甲○○見丁○○、己○○與丙○○同夥，又基於傷害犯意
    ，共同持木棒毆打丁○○、己○○二人成傷（傷害丁○○、己○○部分，已撤回
    告訴），與丙○○同在停車場附近之友人亦立即趕來，戊○○、甲○○始停手而
    倖然離去，丁○○、己○○並立即揹負丙○○至桃園市敏盛醫院送醫急救，丙○○始悻免於難。嗣經丙○○等人報警，於八十八年八月三日凌晨三時卅分許，在
    桃園縣大興西路二段七十二號「超越顛峰平價ＫＴＶ」停車場查獲戊○○，並扣
    得「東方之珠平價ＫＴＶ」職員侯惠萍於事後在停車場內所拾得甲○○所丟棄之
    作案用凶器四角木棒一支，再循線逮捕甲○○。
二、案經丙○○訴由桃園縣警察局桃園分局報請臺灣桃園地方法院檢察署檢察官偵查
    起訴。
    理      由
一、原審訊據上訴人即被告（以下簡稱被告）戊○○、甲○○固均坦承於右揭時地有
    共同持木棍毆打丙○○，使丙○○之頭部受傷之事實不諱，惟被告戊○○、甲○○均矢口否認有殺人犯行，均辯稱因戊○○在停車場時有遭人恐嚇，心生害怕，
    戊○○回包廂後就告知甲○○此事，二人決定離去，但為防發生不測就至ＫＴＶ
    旁之防火巷各撿拾一支木棍以求自衛，後在門口時見到己○○與丙○○等一行人
    共約十餘人持鋁棒或棒球棒等物，渠二人見狀即拿起手中之木棍亂揮亂打，可能
    是慌亂之中打到丙○○頭部，但不是故意要打丙○○頭部的，無取丙○○性命之
    意云云。
    經查：被告戊○○、甲○○於八十八年六月廿二日上午八時許，在桃園縣桃園市
    ○○街三三四號「東方之珠平價ＫＴＶ」門口前有共同持四角木棍共同毆打丙○○，致丙○○受傷之事實，業據被告戊○○、甲○○坦承不諱，並經告訴人丙○○及在場之目擊證人丁○○、己○○等人一再指訴綦詳，及丙○○因之受有頭部
    外傷併顱骨下陷性骨折等傷害，亦有敏盛綜合醫院及長庚紀念醫院診斷證明書各
    一紙附卷可稽，且被害人丙○○之頭部受傷嚴重，有生命危險，迭據敏盛醫院外
    科醫師辜輝雄證述明確，辜醫師向原審證稱「依病歷所示，丙○○頭頂部有一個
    六公分大小之傷口，經電腦斷層掃瞄發現其頭部左額骨有凹陷性骨折，有生命危
    險，經腦神經外科醫師會診後須立即開刀治療，否則會引起腦部內出血或腦神經
    損傷而有生命危險」、「因人的頭骨很硬，病患（即丙○○）之外傷必定是相當
    大的外力撞擊所致」、「病患於六月二十二日上午八時四十五分急診，醫院立即
    處理至九時四十五分間，已經作手術前準備如照電腦斷層、清理傷口及照會腦神
    經外科醫師要立即手術治療，後至十時十分病人家屬自動轉院，因當時病患情況
    的確很緊急，我們醫院均以最迅速的步驟去救治」等語（見原審八十八年十二月
    二日訊問筆錄），可知丙○○頭部遭被告二人以木棍重擊致其左額骨受有凹陷性
    骨折之嚴重傷害，情況危急，若非在場之友人己○○、丁○○立即將丙○○送醫
    急救，丙○○始悻免一死；又雖丙○○係在長庚紀念醫院開刀手術治療，惟丙○○受傷後係經己○○、丁○○立即將之送往距離較近之桃園市敏盛醫院急診就醫
    ，敏盛醫院醫師認情況非常危急有生命危險而立即為最緊急之處理，已據證人辜
    輝雄醫師證述明確，原審及本院認無再訊問長庚紀念醫院醫師之必要。又被告雖
    一再辯稱係自衛，未有殺丙○○致死之故意云云，然被害人丙○○自警訊始及偵
    審中均堅稱係遭被告二人自身後以木棒猛烈敲擊其頭部，並經證人丁○○、己○○證述屬實，且證人辜輝雄醫師亦證稱丙○○係頭部遭外力大力撞擊而致頭骨之
    左額骨骨折，受傷嚴重，有生命危險，再參酌被害人身體其他部位亦未受何其他
    傷害，僅頭部受傷，認被害人上開指述應與事實相符，而可採信，再扣案之被告
    甲○○犯案時持丟棄在現場之四角木棒，經原審勘驗結果其長一０四公分、粗為
    五×二．五公分，有勘驗筆錄一份附卷可稽，而頭部為人體要害，以硬物猛烈敲
    擊人體頭部將足以使人喪命，被告二人在被害人丙○○毫無防備下，自丙○○之
    身後，共同持上開粗大木棒猛烈敲擊其頭部，直至丙○○之友人陸續趕來始停手
    離去，其下手之猛，又不待丙○○有任何反擊或逃跑機會，顯然是頓萌殺機，有
    取丙○○之性命置其於死地之意，被告二人猶辯稱係慌亂中以所持木棒亂揮亂打
    ，未有取丙○○性命之意云云，自不足採。又被告二人又再辯稱係先前遭人恐嚇
    ，心生畏懼，始持木棒自衛，是二邊人互毆，自己也有受傷，與丙○○素不相識
    ，無殺死他之動機云云，然被告戊○○自警訊始即陳稱於案發前因在停車場車內
    打電話受不詳男子以言語恐嚇命其離去，否則會有事等語，被告戊○○回到包廂
    內並告知被告甲○○上情，是被告二人於行為前無故遭他人以此言語挑釁，心生
    不滿，不久在ＫＴＶ門口看到被害人丙○○，認被害人即先前挑釁之人，是難謂
    被告二人對被害人無殺人之動機；又被告戊○○在停車場遭人恐嚇後回到包廂內
    告知被告甲○○上情，二人再共同外出至ＫＴＶ旁防火巷撿拾木棒，再回到門口
    毆打丙○○，已如前述，可知被告二人若真因遭他人恐嚇心生畏懼，於離開包廂
    後可逕自ＫＴＶ離去即可，二人竟刻意外出至ＫＴＶ旁防火巷撿拾木棒再回到門
    口毆打正要離去之被害人，顯然被告二人忿恨難平，基於報復之心再返回現場尋
    仇，而誤認被害人為先前挑釁之人，故猛力毆擊之，被告二人辯稱撿拾木棒係為
    自衛云云，顯係卸責脫罪之詞，不足採信。再被告二人一再辯稱與被害人同夥一
    行人互毆云云，並舉ＫＴＶ之職員乙○○為證，惟證人乙○○到庭證稱並未看到
    被告二人與被害人，丙○○一行人約十餘人有發生互毆（見原審八十八年十一月
    十四日訊問筆錄），而被告二人係趁被害人不注意之際自被害人身後以木棒猛烈
    敲擊其頭部，已如前述，且被害人頭部左額骨骨折部分係在頭頂部，若真如被告
    二人辯稱與對方（即被害人之一方）約十個人持棍棒互毆，二邊勢眾如此不相當
    ，被害人焉有可能輕易於頭頂部遭被告嚴重擊傷，應認被害人於遭被告二人毆打
    前並無與被告二人互毆，被告二人空言辯稱與被害人丙○○係發生互毆云云，自
    不足採；雖被告戊○○之臉部受有裂傷，及被告甲○○受有頭皮裂傷一．五公分
    、左肩撞傷及多處瘀傷，有被告二人所提出之診斷證明書各一紙附卷可稽，惟依
    當時情況判斷，被告二人身體所受之傷，有可能係與為搭救被害人丙○○之丁○○、己○○二人再起肢體衝突所致，不無可能，尚不足推認被告係與被害人丙○○一行人互毆而自衛殺人，況與被害人所受傷勢相較，被告二人受傷輕微，被告
    二人更無自衛可言。被告二人空言否認有殺人犯行，不足採信，復有被告甲○○
    所持丟棄在現場之四角木棒一枝扣案可證，事證已臻明確，被告戊○○、甲○○
    有此部分犯行，洵堪認定。
二、核被告戊○○、甲○○所為，均係犯刑法第二百七十一條第二項、第一項之殺人
    未遂，被告二人對所犯殺人未遂罪部分，有犯意聯絡及行為分擔，為共同正犯，
    又被告戊○○於八十二年八月廿七日因妨害自由案件，經最高法院判處有期徒刑
    一年四月，減為有期徒刑八月確定，於八十三年十月十八日執行完畢，有原審被
    告全國前案紀錄表一份附卷可稽，茲於前案執行完畢五年內再犯有期徒刑以上之
    本罪，為累犯，除所犯殺人未遂罪法定刑死刑、無期徒刑部分依法不得加重外，
    就其餘部分依法加重其刑。被告戊○○、甲○○就所犯殺人未遂罪部分，為未遂
    犯，均依刑法第二十六條前段規定減輕其刑，被告戊○○部分刑有加減，並先加
    後減之。原審基上見解，適用刑法第四十七條、第二十八條、第二百七十一條第
    二項、第一項、第二十六條前段，審酌被告等之品行、僅因細故恣意動手殺人、
    犯罪、手段、所生之危害及犯罪後之態度等一切情狀，諭知戊○○共同殺人未遂
    ，累犯，處有期徒刑陸年；甲○○共同殺人未遂，處有期徒刑伍年陸月，核其認
    事用法俱無違誤，量刑亦斟酌適當，應予維持。至扣案之棒球棒、四角木棍各一
    支，被告二人均否認棒球棒為其所有，及被告甲○○稱四角木棍係臨時於「東方
    之珠平價ＫＴＶ」旁巷道所撿拾，均非被告所有且供犯罪所用之物，故不諭知沒
    收，併此敘明。
三、被告戊○○上訴意旨略以：「當天是互毆，不是蓄意打他的頭，我是在緊急的狀
    況下亂揮木棒，不是蓄意打人」等語，被告甲○○上訴意旨略以：「沒有動手打
    丙○○，沒有殺他的意思」等語。惟查本件被告戊○○所辯雙方互毆應係渠等以
    木棍擊倒被害人丙○○以後，與林某之友丁○○、己○○雙方所發生，此部分因
    盧某受傷部分已撤回告訴，原審不另為不受理之諭知，而本案被告二人之犯行，
    係乘被害人丙○○不備之際以木棍自後猛擊其頭部，因丙○○閃避不及造成左額
    骨凹陷性骨折，其行為有置人於死之犯意，對被害人之性命構成嚴重之危害，已
    據證人丁○○、己○○及被害人指述綦祥，並經醫師辜輝雄於原審證述無異，被
    告等殺人之動機亦經原審論述甚明，尚難以非蓄意殺人云云置辯。證人乙○○、
    庚○○二人於本院調查庭到庭所證均係在停車場打架之情形，其中乙○○所稱：
    「我看到的情形丙○○在互毆的當中沒有受傷」、「是這個人拿球棒」等語（見
    本院八十九年八月一日訊問筆錄）顯與事實不符，不足採信，證人庚○○謂無看
    到丙○○送醫，只看到有人在打架，是很多人在打架（見上開筆錄），亦與待證
    事實無關，無採為有利於被告等之論據，從而，被告等仍執陳詞否認犯罪，指摘
    原判決不當，核無理由，上訴應予駁回。
據上論斷，應依刑事訴訟法第三百六十八條判決如主文。
本案經檢察官覃正祥到庭執行職務。
中    華    民    國    八十九    年      八        月     三十一       日
                          臺灣高等法院刑事第二庭
                              審判長法  官  戴  章  甫
                                    法  官  黃  金  富
                                    法  官  林  銓  正
右正本證明與原本無異。
如不服本判決應於收受送達後十日內向本院提出上訴書狀，其未敘述上訴之理由者並
得於提起上訴後十日內向本院補提理由書（均須按他造當事人之人數附繕本）。
                                    書記官  高  柑  柏
中    華    民    國    八十九    年      九        月       一         日
附錄：本案論罪科刑法條全文
刑法第二百七十一條
殺人者，處死刑、無期徒刑或十年以上有期徒刑。
前項之未遂犯罰之。


司法院資訊處製作；財團法人民間司法改革基金會備份。
